臺灣基隆地方法院基隆簡易庭民事判決
109年度基簡字第726號
原      告  屠紀齡  

被      告  豪康水器材料有限公司

法定代理人  汪家羚  

訴訟代理人  屠松揚  
上列當事人間不當得利事件，本院於民國110年3月30日言詞辯論
終結，判決如下：
    主  文
原告之訴駁回。
訴訟費用由原告負擔。
    事實及理由
一、按訴狀送達後，原告不得將原訴變更或追加他訴，但擴張或
    減縮應受判決事項之聲明者，不在此限，民事訴訟法第255
    條第1項第3款定有明文。次按不變更訴訟標的，而補充或更
    正事實上或法律上之陳述者，非為訴之變更或追加，民事訴
    訟法第256條亦已明定。查原告於民國109年4月24日向本院
    起訴時原聲明：「被告應給付原告新臺幣（下同）153,377
    元。訴訟費用由被告負擔。」其請求所本之基礎事實分別
    為：⑴原告於105年5月7日為被告墊付裝潢費用91,577元；⑵
    原告於106年9月22日安裝冷氣；⑶原告於107年8月9日為東光
    派出所工程之設備材料墊付61,800元（2台電視機及電視盒
    ）；從而，原告於訴之聲明所請求之金額153,377元，顯係
    前揭91,577元與61,800元之加總。嗣被告於109年12月23日
    本院言詞辯論時補充陳稱：前揭「原告於106年9月22日安裝
    冷氣」之代墊費用漏載，此部分費用應為34,182元，嗣原告
    並依本院裁定補繳此部分之裁判費，有本院109年12月28日1
    09年度基簡字第726號民事裁定、本院110年1月19日自行收
    納款項收據等件附卷可查。從而，原告訴請被告給付之金額
    應為187,559元，而非原起訴時訴之聲明所列之153,377元；
    核原告就此部分係更正、補充事實上之陳述，致其訴之聲明
    中向被告請求之金額由153,377元擴張為187,559元，核非訴
    之變更及追加，揆諸前揭規定，此部分應受判決事項之擴張
    自應准許。
二、原告起訴主張：
　㈠伊前任職於被告，於105年5月7日曾代被告墊付基隆市○○區○○
    路000巷00弄00號夾層閣樓之裝潢費用91,577元；又於106年
    9月22日在上址夾層閣樓安裝冷氣代墊支出34,182元；再因
    被告承包東光派出所設備工程，而於107年8月9日墊付2台電
    視及電視盒之設備材料費用61,800元，被告迄未向伊返還，
    爰依不當得利之法律關係，訴請被告如數給付，並聲明：⑴
    被告應給付原告187,559元；⑵訴訟費用由被告負擔。
　㈡對被告抗辯所為之陳述：
　⒈伊與被告之訴訟代理人屠松揚為父子，被告之代表人汪家羚
    則為屠松揚之配偶；基隆市○○區○○路000巷00弄00號房屋本
    係登記被告之負責人汪家羚名下，伊先前曾與屠松揚議定該
    屋要充作辦公室使用，施工當天被告之代表人汪家羚雖曾出
    面阻止，但經屠松揚與其溝通後，就還是繼續施工，無異於
    被告同意這筆款項之支出，嗣後施工款項係伊墊付，伊當時
    認為被告係家裡所開設之公司，所以墊款，但後續被告並未
    支付，至伊於107年離職後始向被告索討，伊自始至終均非
    公司負責人，此由並無委任其管理公司之契約、房屋出租亦
    無具其名義之租約等情即可知之。伊離職時載走的是木頭椅
    子5張、電腦3台，這些都是伊自行購買的物品；伊於107年9
    月26日之所以離職，當時是因為被告之代表人汪家羚向伊表
    示：要不就繼續在被告任職擔任業務、領取薪資，要不就自
    行離職。
　⒉基隆市○○區○○路000巷00弄00號房屋內裝修雖係原告與睿明鐵
    工程設計行決定、執行，但確有告知被告代表人即屋主汪家
    羚及被告之總經理屠松揚，並獲得同意才執行；現金帳簿雖
    有款項，但未見支出傳票領收簽名，故原告尚未收回先前代
    墊之款項。至被告所提出之東光派出所施工品項、發票等均
    無誤，但亦係原告先行刷卡支付，可見原告確有代墊。
三、被告則以：
　　原告雖曾支付基隆市○○區○○路000巷00弄00號房屋裝修之費
    用，被告也確實設在該處，公司運作亦在該址，惟房屋之名
    義與實質所有人均係被告之代表人汪家羚，當時係由被告向
    汪家羚租用；不過當時原告是被告之實際負責人，所以原告
    當時並非代被告或其代表人汪家羚墊款，而是本於其實際負
    責人之身分付款。原告當時雖未登記為被告之負責人，而始
    終均由汪家羚為登記之負責人，然原告自102年8月至被告服
    務，當時原告與屠松揚曾協議做3年之後就將被告交給原告
    經營，汪家羚當時也有同意。其後因原告之父屠松揚刻意要
    考驗原告3年，遂於105年間將公司交由原告實際經營，屠松
    揚每月僅向原告收取6萬元之孝親費；當時雖然曾經同意原
    告在上址房屋內進行裝修，但原告當時實際上經營公司，花
    費自應由其負責。屠松揚嗣後於107年9月26日收回被告，由
    其繼續營運；其原因係在於：原告當時丟下4個月的貨款80
    餘萬元欠著，並將公司存款提領一空，還將公司東西載走1
    車，連同現金簿帳本、員工出勤紀錄等文書，故屠松揚不得
    已才取回公司繼續為客戶服務；原告離職後，竟在外成立公
    司與被告競爭。又查被告現金帳內已有原告所指之支出，亦
    有廠商所開立之發票，是被告確已付清款項，並無原告所指
    之不當得利等語，資為抗辯，並聲明駁回原告之訴。
四、本院之判斷：
　㈠按當事人主張有利於己之事實，就其事實有舉證之責任。但
    法律別有規定，或依其情形顯失公平者，不在此限，民事訴
    訟法第277條定有明文。又按民事訴訟如係由原告主張權利
    者，應先由原告負舉證之責，若原告先不能舉證，以證實自
    己主張之事實為真實，則被告就其抗辯事實即令不能舉證，
    或其所舉證據尚有疵累，亦應駁回原告之請求。
　㈡原告前於102年任職於被告至108年間乙情，業經原告主張，
    並經被告是認，是此部分之事實即無可疑，乃可認定。
　㈢原告主張105年5月7日因被告辦公室夾層閣樓之工程而付款予
    睿明鐵工設計行91,577元乙節，核與證人即被告當時會計人
    員陳禹甄之證述（見本院110年3月30日言詞辯論筆錄第8頁
    ）、證人即睿明鐵工程設計行負責人郭明忠之證述（見本院
    109年12月23日言詞辯論筆錄第2頁）均大致無違，被告亦陳
    稱確有該工程，且已付款等語（見本院109年7月8日言詞辯
    論筆錄第2頁、被告於109年9月28日及109年12月23日先後提
    出之民事陳報狀），是原告就此部分之主張亦可認定無疑。
    有疑問者乃在於：原告主張該筆支出經其墊付後，被告尚未
    償付，而有不當得利之情形，是否為真？
　㈣原告主張其於106年9月22日向全國電子支付購買空調設備之
    費用（含訂金）共34,182元（計算式：17,091元＋10,000元＋
    7,091元＝34,182元），該空調設備係裝置於被告之辦公室內
    等情，業經原告提出全國電子會員交易紀錄在卷，被告對原
    告有此支出雖未否認，然爭執該空調設備是否為裝置在被告
    辦公室之空調設備，並辯稱：辦公室內裝設之空調設備係10
    5年8月9日支出等語（見本院卷110年1月20日言詞辯論筆錄
    第2頁），又於同日提出被告105年間之現金帳影本；從而原
    告固有此項支出無誤，然該筆支出是否係為被告之利益所為
    ，仍未能肯定。
　㈤至原告另主張：107年8月9日被告承攬東光派出所設備工程，
    支出設備材料費共61,800元（計算式：130元＋15,770元＋130
    元＋15,770元＋30,000元＝61,800元）等情，亦經其於起訴時
    提出全國電子會員交易紀錄影本存卷可按，惟被告否認設備
    材料費用如原告所指，並於109年9月28日民事陳報狀中陳稱
    ：依全國電子開出之發票顯示電視機2臺與電視盒2臺價格應
    為30,000元及1,800元，且該工程經基隆市政府於107年9月7
    日將工程款匯至被告帳戶共98,670元後（扣除手續費30元）
    ，亦經原告於107年9月11日自該帳戶提領150,000元，顯然
    原告已經取回該工程所支付之款項等語，並提出被告掣開予
    基隆市政府之統一發票（發票金額為98,700元）、被告就該
    工程之估價單（估價金額為98,700元）、全國電子發票影本
    3張、第一銀行哨船頭分行存摺存款客戶歷史交易明細表1紙
    為憑，是原告就此部分之主張，僅有被告於上開時間點確有
    承攬東光派出所設備工程乙情可資確認，其餘關於設備購置
    費用之確實數額、原告嗣後是否取回墊付款項等情，尚無從
    遽認。
　㈥對於原告主張其有上揭墊款，且迄今尚未經被告返還乙情，
    本院不採信之理由：
　⒈原告主張其為被告雇請之員工，每月領取固定薪資，未曾擔
    任被告之實際負責人（與被告主張：原告自105年至107年離
    職之期間係被告實際負責人乙節未合）等語（見本院110年3
    月30日言詞辯論筆錄第2頁），則其既為公司之員工，並無
    理由於代墊款項後，不再向公司申請給付，是原告起訴之主
    張，已難認合於常情。
　⒉原告經本院訊問時陳稱：「（問：原告任職豪康水器材料有
    限公司時，公司有無關於員工墊款之後報帳填補的規定？）
    有，公司的規定應該是同1個年度都可以申報。所有需要墊
    款的項目都會先經過公司的同意，之後才會去採購或是跟廠
    商聯絡，等到墊款之後再拿單據給公司報帳，不過有時候廠
    商可能會先開單據，公司這時候會製作支出傳票，然後由支
    出的人簽名，公司再把錢撥給支出的人」等語（見本院110
    年1月20日言詞辯論筆錄第1頁），可見原告對於公司墊款償
    付之制度既已知悉，且依原告之主張，其訴請被告償還之墊
    款均係為公司之支出，則原告何以未於支出之同1年度即向
    被告申報填補墊款？原告之主張，亦顯與其所知悉之情形及
    常情有悖。
　⒊再者，原告自承102年任職於被告時月薪為35,000元、104年
    起升為50,000元等語（見本院110年3月30日言詞辯論筆錄第
    2頁），則其本件訴請被告給付之不當得利分別為①105年5月
    7日之91,577元、②106年9月22日之34,182元、③107年8月9日
    之61,800元，分別為其月薪之183%、68%、124%（小數點以
    下四捨五入），原告若依其主張僅為被告雇用之員工，豈有
    任憑自己墊付之款項未獲公司償付之可能？遑論逾支出之年
    度，而仍未向公司請求，更有違於其所知之申報時限。是原
    告遲至109年4月24日始向本院起訴被告不當得利（見起訴狀
    上本院收文章戳），距其墊款時間分別已逾3年11月、2年7
    月、1年8月之久，亦與其自承之離職時間即107年9月25日相
    距約1年7月，顯然不合常理。
　⒋復斟酌證人即於105年11月1日至107年9月26日擔任被告會計
    人員之劉韋廷證稱：「他們如果有零用金的需求，會由我這
    邊開現金支出傳票，公司的流水帳是我負責記錄，支票不記
    入我的現金帳，小額的支出是從我這邊直接現金處理，如果
    是採購有的時候是他們先墊，等發票交回來，我再把現金給
    他們，有的時候是我先把現金給他們，之後他們買完拿發票
    跟找回來的錢還我、入帳。這兩種情況都會開現金支出傳票
    ，我會手寫在上面註明購買的品項、日期，並讓經手人簽名
    。通常這些支出有代墊的情形會是當天或是隔天就處理，但
    像是加油的支出就是統一隔月發薪水前（每月5日）一起核
    算，同年度的支出都可以接受，隔年的話，最晚在3月以前
    都還可以補報」等語（見本院110年3月30日言詞辯論筆錄第
    4頁）、證人即104年至105年間擔任被告會計人員之陳禹甄
    亦證稱：伊在職期間負責製作公司之現金帳，但伊僅根據發
    票、單據製作，不管實際支出情形，伊任職期間基本上不會
    收到距離開出時間已久之單據，像加油之類的支出，報帳後
    會記入帳中，隔月會併在薪水內一起補給墊款者等語（見同
    日言詞辯論筆錄第7頁），可見原告向被告申請補發墊款並
    無困難可言，遑論若依原告所述，其請求之墊款分別為①公
    司辦公室裝修費用、②公司辦公室所需空調設備之費用、③公
    司所承攬工程之材料費用，均毫無疑問為公司應支付之款項
    ，原告焉有自行吸收之可能或必要？由此更見原告主張悖於
    情理之處，實難信為真。
　⒌原告固又稱：伊會將一些有開公司統一編號的發票交給會計
    入帳供公司扣抵稅款，但未向會計申請付款等語，然縱有此
    等規避稅負之陋習，亦係指該發票所示之支出實際與公司之
    營運無涉，核與原告主張之墊款均係被告營業上所應支出之
    款項不同，自難攀比而認其就本件向被告主張之不當得利款
    項亦有相同情形。更何況由原告如此之主張，尤可見其對於
    應由公司支出之款項將單據交由公司報帳以取回墊款之手續
    極為熟稔；原告在其所主張墊款之當下，本可毫不費力即向
    公司取回所墊付之款項，依原告與被告代表人當時之關係，
    及所支應之款項係為公司之支出，更無遭阻攔之可能。凡此
    ，均讓人對原告豈有毫無理由將上揭墊款自行吸收之可能及
    必要產生質疑。
　⒍且依被告109年9月28日所提出民事陳報狀所附前揭第一銀行
    哨船頭分行存摺存款客戶歷史交易明細表所示：107年9月7
    日自基隆市政府匯入98,670元（核與被告所提出其承攬基隆
    市警察局第二分局東光派出所工程之估價單、發票之金額大
    體相當【需扣除30元之手續費】，亦與原告所指於107年8月
    9日墊付設備購置費用之時間點相近），而107年9月11日原
    告即自該帳戶內提領150,000元。不管原告何須於107年9月1
    1日自被告之帳戶內提領款項，然其所提領之金額即已逾其
    向被告所請求之墊款，則被告究竟是否尚有未經償付之墊款
    ，亦令人生疑。遑論原告對此節亦未提出適當之說明，則其
    所主張未經被告償付墊款之事實是否存在，實亦難認為真。
　⒎再者，原告所指辦公室內裝設之空調設備（即其主張106年9
    月22日墊付之34,182元），與被告主張辦公室內空調設備係
    105年8月9日支出之14,800元相齟齬，然衡諸：
　⑴被告辦公室裝修之時間為105年5月間，業經認定如前，則依
    現今氣候之炎熱情形，辦公室內之空調亦應在同年即應安裝
    完成，不會延滯至隔年9月才安裝（9月已非1年內最炎熱的
    季節，則若於該時間點才安裝，等同105年、106年之夏季，
    辦公室均無空調設備可用），可見原告之主張違常、被告在
    此之答辯則未逾事理。
　⑵依被告提出之公司現金簿，於105年8月9日登記辦公用品冷氣
    14,800元等項，核與被告上開主張無違；原告雖稱該筆支出
    係為購置被告承攬安樂區某里民中心所附帶安裝的冷氣等語
    （見本院110年1月20日言詞辯論筆錄第2頁），但若果如原
    告所主張，何以現金簿上之品項記載係標註為「辦公用品」
    ，而非現金簿同頁另有出現之「材料費」？益見原告之主張
    與現有證據難見一致。
　⑶從而原告所主張墊付之辦公室空調費用究否屬實，亦顯有難
    以排解之疑問。　　
　⒏原告主張其確有墊款尚未經被告償付等情，既有悖於事理常
    情，且與現存證據亦不相適合，其主張所本之事實即屬難以
    證明。從而原告請求被告返還其所受領之利益，即難認有據
    。
五、綜上所述，原告既未能證明其主張之事實為真，自亦無從請
    求被告返還其所主張被告無法律上原因所受領之利益；是其
    依不當得利之法律關係請求被告給付187,559元，即無理由
    ，應予駁回。
六、本件事證已臻明確，到庭兩造其餘陳述及所提證據，經審酌
    後認與判決結果不生影響，爰不予逐一論列，附此敘明。
七、訴訟費用負擔之依據：民事訴訟法第78條。
中　　華　　民　　國　　110 　年　　4 　　月　 　7　　日
                  基隆簡易庭法　官　李謀榮　　　　　
以上正本係照原本作成。
如對本判決上訴，須於判決送達後20日內向本院提出上訴書狀，
上訴於本院合議庭，並按他造當事人之人數附具繕本。如委任律
師提起上訴者，應一併繳納上訴審裁判費。
中　　華　　民　　國　　110 　年　　4 　　月　　 7　　日
                            書記官　鄭又綾